【裁判字號】    89,重上,512
【裁判日期】    900320
【裁判案由】    給付借款
【裁判全文】
台灣高等法院民事判決  八十九年度重上字第五一二號
      上  訴  人  辛○○
                  丙○○
                  乙○○
                  甲○○
                  己○○
                  丁○○
                  戊○○
      共      同
      訴訟代理人  陳鄭權律師
      複  代理人  姜俐玲律師
      上  訴  人  庚○○      .
      被上訴人    台灣土地銀行  住台北市○○路四六號
      法定代理人  林彭郎      .
      訴訟代理人  陳雲開      .
                  范鳳鱗      .
                  古正勳      .
右當事人間給付借款事件，上訴人對於中華民國八十九年九月三十日臺灣桃園地方法
院八十九年度重訴字第三○三號第一審判決提起上訴，本院判決如左：
    主    文
原判決命上訴人連帶給付逾後開第二項部分之裁判廢棄。
上訴人應於繼承財產之限度內連帶給付被上訴人新台幣陸佰捌拾貳萬仟佰拾陸
元，及自民國八十八年十一月十六日起至清償日止，其中新台幣肆佰玖拾玖萬伍仟玖
佰陸拾壹元按年息百分之八點八九計算之利息，其中壹佰捌拾貳萬柒仟參佰柒拾伍元
按年息百分之九點二九計算之利息。並自民國八十八年十二月十七日起至清償日止，
逾期六個月以內者，按上開利率百分之十，逾期六個月以上者，按上開利率百分之二
十計算之違約金。
其餘上訴駁回。
第二審訴訟費用由上訴人連帶負擔。
    事實及理由
壹、程序方面：
一、上訴人庚○○受合法通知，未於言詞辯論期日到場，核無民事訴訟法第三百八十
    六條所列各款情形，此部分爰依被上訴人之聲請，由其一造辯論而為判決，合先
    敘明。
二、按繼承人對於被繼承人之債務，負連帶責任，民法第一千一百五十三條第一項定
    有明文。次按訴訟標的，對於共同訴訟之各人，必須合一確定者，共同訴訟人中
    一人之行為，有利益於共同訴訟人者，其效力及於全體；不利益者，對於全體不
    生效力，民事訴訟法第五十六條第一項定有明文。又民事訴訟法第五十六條第一
    項第一款所謂共同訴訟人中一人之行為，有利益於共同訴訟人或不利益於共同訴
    訟人，係指於行為當時就形式上觀之，有利或不利於共同訴訟人而言，非指經法
    院審理結果，有利者其效力及於共同訴訟人，不利者其效力不及於共同訴訟人而
    言，故共同訴訟人中之一人，對於下級法院之判決聲明不服提起上訴，在上訴審
    法院未就其內容為審判之前，難謂其提起上訴之行為對於他共同訴訟人不利，其
    效力應及於共同訴訟人全體，即應視其上訴為共同訴訟人全體所為。（最高法院
    五十二年台上字第一九三０號判例參照）。又共同被告中之一人，對於第一審命
    其連帶給付之判決提起上訴，在第二審程序，如被告一人提出非基於其個人關係
    之抗辯，而以經法院認為有理由者為限，應適用民事訴訟法第五十六條第一項第
    一款之規定，亦即其中被告一人提起上訴，其效力及於他共同被告，應併列他共
    同被告為共同訴訟人，所踐行之訴訟程序，始為合法。查本件上訴人等為呂滿寶
    之繼承人，此為兩造所陳明，並有繼承系統表在卷可稽（見本院卷一八頁），被
    上訴人以其對於呂滿寶之借款債務，訴請上訴人等即呂滿寶之全體繼承人連帶清
    償，揆諸前開說明，係屬必要共同訴訟，應適用民事訴訟法第五十六條第一項之
    規定，是上訴人等除庚○○外，以非基於其個人關係之限定繼承為由提起上訴，
    係有利於全體之行為，依上開說明，庚○○部分亦視同上訴而為上訴人。
貳、實體方面：
一、本件被上訴人主張：上訴人等之被繼承人呂滿寶於民國（下同）八十四年九月間
    邀同上訴人庚○○為連帶債務人及連帶保證人，分別向伊公司借用新台幣（以下
    同）七百萬元，約定其中五百萬元按年息百分之九點二七五計算利息，另二百萬
    元按年息百分之九點六五計算利息，自八十四年十月五日起至一百零四年十月十
    六日止按期分次清償，如有一次不到期即視為全部到期，逾期清償在六個月以內
    者，按上開利率百分之十，超過六個月者，按上開利率百分之二十計付違約金。
    詎呂滿寶於八十七年十一月二日死亡後，庚○○及上訴人等自八十八年十一月十
    六日起即未按期繳納，屢經催討，均置之不理，本利迄未全部清償，尚積欠六百
    八十二萬三千三百三十六元。因上訴人等為呂滿寶之繼承人，為此提起本件訴訟
    ，請求上訴人等連帶給付六百八十二萬三千三百三十六元，及自民國八十八年十
    一月十六日起至清償日止，其中四百九十九萬五千九百六十一元按年息百分之八
    點八九計算之利息，其中一百八十二萬七千三百七十五元按年息百分之九點二九
    計算之利息，並自民國八十八年十二月十七日起至清償日止，逾期六個月以內者
    ，按上開利率百分之十，逾期六個月以上者，按上開利率百分之二十計算之違約
    金。原審判決被上訴人勝訴，上訴人等不服，提起上訴，被上訴人聲明請求駁回
    其上訴。
二、上訴人等則以：渠等已於八十八年一月二十四日向台灣新竹地方法院聲明限定繼
    承，上訴人等即得限定以繼承所得遺產，償還被繼承人之債務，況且呂滿寶於八
    十四年間腦中風住院，當無可能有意識能力於八十四年九月間向被上訴人借款，
    借貸契約應是無效等語，原審為上訴人等敗訴之判決，上訴人等提起上訴聲明求
    為廢棄原判決，並駁回被上訴人在第一審之訴。
三、本件經依民事訴訟法第四百六十三條準用同法第二百七十條之一第一項第三款規
    定，整理並協議簡化爭點及不爭執點後，兩造同意僅就言詞辯論時所陳述之事實
    及主張之法律關係為論斷（見本院卷第六十九頁）。查被上訴人主張上訴人等之
    被繼承人呂滿寶於八十四年九月間邀同庚○○為連帶債務人及連帶保證人，分別
    向伊公司借用七百萬元，並約定分期清償及如前所述之利息及違約金，如有一次
    不到期即視為全部到期，詎上訴人等自八十八年十一月十六日起即未按期繳納，
    屢經催討，均未獲置理，本利迄未完全清償等事實，業據被上訴人提出借據二份
    （見原審卷十一、十二頁）、本票一份（見原審卷十頁）、交易明細表一份（證
    物外放）為證，並為上訴人等所自認（見原審卷第二十七頁），上訴人於本院調
    查時雖曾主張呂滿寶於簽立借貸契約時已中風，並無意識能力，其借貸契約無效
    云云，惟上訴人等嗣後即就此不爭執（見本院卷五十七頁），由是自堪信被上訴
    人之主張為真實。
四、按繼承人得限定以因繼承所得遺產，償還被繼承人之債務；繼承人有數人，其中
    一人主張為前項限定之繼承時，其他繼承人視為同為限定之繼承，民法第一千一
    百五十四條第一、二項定有明文。本件上訴人辛○○、丙○○、甲○○、己○○
    、丁○○、丙○○、乙○○抗辯渠等已就呂滿寶之遺產，向新竹地方法院聲請限
    定繼承，而准備查，業據提出有台灣新竹地方法院八十八年度繼字第三一號裁定
    在卷可稽（見本院卷二二頁）為證，被上訴人復不為爭執，上訴人等抗辯已為限
    定繼承，自堪採信。則依前揭說明，庚○○依法視同為限定之繼承。上訴人等既
    已為限定繼承，渠等抗辯僅就繼承之限度內負清償之責任，自屬可採。從而，被
    上訴人依消費借貸及繼承之法律關係，其請求上訴人等在繼承財產限度內連帶清
    償如主文所示之金額，為有理由，應予准許，逾此部份之請求，為無理由，應予
    駁回。原審逾上開應准許部分，為上訴人敗訴之判決，尚有未洽，上訴意旨，指
    摘原判決不當，求予廢棄改判，為有理由，爰由本院予以廢棄改判如主文第二項
    所示。至上開應准許部分，原審於上訴人等繼承財產限度內判命上訴人等連帶給
    付部分，核無違誤，上訴意旨，就此部分，指摘原判決不當，求予廢棄，為無理
    由，應駁回其上訴。
五、據上論結，本件上訴為一部有理由，一部無理由，依民事訴訟法第四百五十條、
    第四百四十九條第一、二項、第七十九條但書、第八十五條第二項、第四百六十
    三條、第三百八十五條第一項前段，判決如主文。
中      華      民      國    九十      年      三      月    二十    日
                              民事第十六庭
                                  審判長法  官  阮  富  枝
                                        法  官  王  聖  惠
                                        法  官  周  美  月
右正本係照原本作成。
上訴人如不服本判決，應於收受送達後二十日內向本院提出上訴書狀，其未表明上訴
理由者，應於提出上訴後二十日內向本院補提理由書狀（均須按他造當事人之人數附
繕本）上訴時應提出委任律師或具有律師資格之人之委任狀；委任有律師資格者，另
應附具律師及格證書及釋明委任人與受任人有民事訴訟法第四百六十六條之一第一項
但書或第二項（詳附註）所定關係之釋明文書影本。
中      華      民      國    九十      年      三      月    二十一    日
                                        書記官  陳  啟  文
附註：
民事訴訟法第四百六十六條之一（第一項、第二項）：
對於第二審判決上訴，上訴人應委任律師為訴訟代理人。但上訴人或其法定代理人具
有律師資格者，不在此限。
上訴人之配偶、三親等內之血親、二親等內之姻親，或上訴人為法人、中央或地方機
關時，其所屬專任人員具有律師資格並經法院認為適當者，亦得為第三審訴訟代理人
。


司法院資訊處製作；財團法人民間司法改革基金會備份。
